【裁判字號】    98,家訴,24
【裁判日期】    981013
【裁判案由】    分割遺產
【裁判全文】
臺灣彰化地方法院民事判決              98年度家訴字第24號
原      告  丙○○
訴訟代理人  邱垂勳律師
被      告  乙○○
訴訟代理人  朱浩萍律師
被      告  甲○○
上列當事人間請求分割遺產事件，本院於中華民國98年9 月29日
言詞辯論終結，判決如下：
    主      文
兩造就被繼承人劉皮所遺座落彰化縣田尾鄉○○段七八二地號、
田尾鄉○○段一０九八地號、北斗鎮○○○段一一０之一九四地
號土地及彰化縣田尾鄉○○段九九七地之遺產，均各按應有部分
三分之一之比例，分割為分別共有。
兩造就被繼承人劉皮所遺座落彰化縣田尾鄉○○段七七九地號、
七八九地號土地之遺產，應予變賣，所得價金由兩造按應繼分各
三分之一之比例分配。
訴訟費用新台幣肆萬玖仟壹佰零壹元由兩造按應繼分各三分之ㄧ
比例負擔。
    事實及理由
一、原告主張：
（一）緣兩造為被繼承人劉皮之子女，被繼承人劉皮於民國（下
      同）97年2 月4 日死亡，遺有座落彰化縣田尾鄉○○段
      779 、782 、789 、997 地號、田尾鄉○○段1098地號及
      北斗鎮○○○段110-194 地號等六筆土地遺產，兩造均為
      被繼承人劉皮之遺產共同繼承人，為辦理前開六筆土地遺
      產之繼承登記，兩造幾經洽商，仍未能達成土地分割之協
      議。本件主要原因，係被告乙○○有不同之分割意見，為
      避免繼承登記無限期遷延，原告乃先行會同被告甲○○辦
      理被繼承人劉皮六筆土地遺產之公同共有繼承登記
（二）兩造繼承人之應繼分均為三分之一，前開六筆土地遺產之
      現行土地公告現值總計為新台幣（下同）1,119 萬3,700
      元，依應繼分三分之一換算每位繼承人應分配土地之價值
      數額應為373 萬1233元，茲考慮前開六筆土地之現行使用
      狀況及原告與被告甲○○有意合作開發使用部分分割取得
      之土地等因素，爰提出分割方案如附表：被繼承人劉皮土
      地遺產分割繼承表及分割圖表一、二、三，敬請各繼承人
      指教相關分割方案之意見；又倘依此分割方案之分割方式
      分配，則被告乙○○分得土地之公告現值總額為374 萬
      6267 元 、原告與被告甲○○二人分得土地之公告現值合
      計總額為744 萬7432元，適與各繼承人之應繼分價值相當
      ，故在兼顧各筆土地現行使用狀況之情形下，前開分割方
      案應尚屬合理公平。
（三）對被告抗辯之陳述：
    1.被告乙○○指稱本件原告之訴係主張終止公同共有關係而
      請求其餘共有人協同辦理分別共有登記，難謂適法云云，
      應屬誤會：按「繼承人得隨時請求分割遺產」民法第一千
      一百六十四條訂有明文，查本件系爭六筆土地不動產，均
      係兩造之被繼承人劉皮之遺產，原告依法就前開遺產辦理
      繼承登記之後，提起本件訴訟，係請求法院依民法第一千
      一百六十四條規定而為分割遺產之裁判，並非請求其他共
      有人協同辦理分別共有登記；被告援引與本件分割遺產訴
      訟無關之實務見解而指摘本件訴訟之提出，難謂適法云云
      ，應屬誤會。
    2.被告乙○○指稱就其中五筆土地採行變價分割之主張，應
      非屬適切之分割方法：
    (1)按新修正民法第八百二十四條有關共有物分割方法之規定
      ，賦予裁判法院就分配方法有多樣化之裁量權限，惟該多
      樣之分割方法，在採擇適用上，實務與學者見解，仍認有
      其適用之優先次序，而「變價分割」之分割方法，依民法
      第八百二十四條第二項第二款「原物分配顯有困難時，得
      變賣共有物，以價金分配於各共有人」之法條規定，在適
      用上，係以「原物分配顯有困難時」，方得採用之。先予
      指明。
    (2)查本件6 筆因繼承而共有之土地，其繼承事由係發生於97
      年2 月4 日即被繼承人劉皮死亡之日，符合農業發展條例
      第十六條第一項但書第三款規定「本條例中華民國八十九
      年一月四日修正施行後所繼承之耕地，得分割為單獨所有
      。」，故本件原告主張「原物分割」，並無法律上之困難
      ；而在土地利用之事實方面，僅以被告所反對原物分割後
      之最小單位面積而言，亦即以田尾鄉○○段1098地號土地
      分割後單筆土地面積1108平方公尺及北斗鎮○○○段
      110-19 4地號土地分割後單筆土地面積870 平方公尺為例
      ，衡諸當前事實上普遍存在之農業耕作最小面積情形及農
      業技術普遍提升情形( 例如室內水耕技術) ，誠難以認定
      單筆面積870 平方公尺之土地，有難以利用之事實上困難
      ，故被告主張以「變價分割」分法來分割其中之五筆土地
      ，依法難謂適當。
    (3)綜上所述，本件原告主張以「原物分割」系爭六筆土地遺
      產之分割方法，在法律上及事實上並無困難，且兼顧各該
      筆土地之現行使用狀況，應屬合理公平。
    3.被告乙○○提出分居細節憑證係在七十一年間，並沒有看
      到正本，不曉得文書的真正。且本件是繼承，其內容是否
      與本件有關尚有存疑。文書最後一條，雙親可以收回，似
      乎朝向土地使用方面，並不是所有權方面的分配，縱使文
      書真正，時效也已經消滅。
    4.針對北斗鎮○○○段110-194 地號，旁邊有三米產業道路
      ，耕作通行沒有問題，被告乙○○說畸零地是因被告在該
      處有排水灌溉系統，如果被告乙○○同意，原告也願意與
      被告乙○○換。
    並聲明：請求判決兩造公同共有座落彰化縣田尾鄉○○段77
    9 、782 、789 、997 地號、田尾鄉○○段1098地號、北斗
    鎮○○○段110-194 地號土地，准予分割。其分割方法如下
    ：( 一) 座落彰化縣田尾鄉○○段782 地號土地，依附圖二
    所示，編號A 部分、面積254 平方公尺分歸原告丙○○、被
    告甲○○二人各以比例二分之ㄧ維持共有；編號B 部分、面
    積141 平方公尺分歸被告乙○○所有。( 二) 座落彰化縣田
    尾鄉○○段1098 地 號土地，依附圖二所示，編號A 部分、
    面積1107平方公尺分歸原告丙○○所有；編號B 部分、面積
    1107平方公尺分歸被告甲○○所有；編號C 部分、面積1108
    平方公尺分歸被告乙○○所有。( 三) 座落彰化縣北斗鎮
    110-194 地號土地，依附圖二所示，編號A 部分、面積871
    平方公尺分歸被告乙○○所有；編號B 部分、面積870 平方
    公尺分歸原告丙○○、被告甲○○二人各以比例二分之ㄧ維
    持共有。( 四) 座落彰化縣田尾鄉○○段779 地號土地、面
    積400 平方公尺全部分歸原告丙○○、被告甲○○二人各以
    比例二分之ㄧ維持共有；789 地號土地、面積415 平方公尺
    全部分歸被告乙○○所有；997 地號土地、面積1019平方公
    尺全部分歸原告丙○○、被告甲○○二人各以比例二分之ㄧ
    維持共有。
二、被告乙○○則以：
（一）本件原告起訴之法律關係，容係終止公同共有關係，改為
      分別共有，惟按因繼承而發生之田地公同共有關係（已辦
      妥繼承登記），可否由任一共有人（繼承人）主張終止公
      同共有關係而請求其餘共有人協同辦理分別共有登記？實
      務上採否定說：即「按公同共有人之權力及於公同共有物
      之全部，此與分別共有人對於共有物，係按其應有部份享
      有權利者實有不同，故由公同共有關係轉變為分別共有關
      係，乃屬權利內容之變更而為處分行為。又公同共有土地
      之處分，除公同共有人之應繼分超過三分之二外，應以公
      同共有人過半數及其應繼份合計過半數之同意行之，乃土
      地法第三十四條之一第五項準用同條第一項規定之明文，
      故任一共有人除非符合上述要件，尚不得任意主張終止共
      同共有關係而請求其於公同共有人協同辦理分別共有登記
      。」，此除有司法院70.9.29 （70）廳民一字第0699號函
      復台高院為證外、亦有最高法院八十五年度台上字第八七
      二號、八十六年度台上字第三０七一號民事判決可稽，是
      本件原告之訴容難未適法，應予駁回。
（二）本件分割之土地，合計為七二九二平方公尺，被告反對原
      告所提方案，係因系爭地號面積均不大，其最大筆之田尾
      鄉福新村1098地號面積亦僅為3322平方公尺，如依原告方
      案，亦各取得1108、1107、1107平方公尺，而次大筆之北
      斗鎮○○○段110-194 地號細分後亦僅為871 、870 、
      870 平方公尺，是實有「所謂各共有人均受原物之分配顯
      有困難，當依社會一般人之觀念定之，包括法律上之困難
      ，即法律上禁止共有物細分，例如共有農地面積未逾零點
      二五公頃，而又無可再細分之例外是（農發十六），以及
      事實上之困難，分割後之共有物各部份性質上難以利用或
      價值有相當之減損，例如共有人如按應有部分、分配所獲
      配之共有物極少，致難以利用，均包括在內。又所謂將原
      物分配於「部分共有人亦足當之。」」，且110-194 地號
      ，先天已不規則，原告分割之方案，使被告乙○○分得之
      土地更不規則，豈能謂之公平，是以被告乙○○參諸謝大
      法官著作，即「再如土地面積過小，如予以分割，難為通
      常之使用，因之，法院得予變賣，將所得價金按共有人之
      應有部分平均分配。又關於農地，農業發展條例第十六條
      為擴大農曆經營規模，防止其細分，雖有每宗耕地於分割
      後每人所得面積位達零點二五公頃者，不得分割之限制，
      但依其立法之意旨，僅係指限制共有耕地以原物分配為分
      割而言，現行法律並無禁止耕地買賣之規定，倘將共有耕
      地整筆變賣，以價金分配各共有人，並不發生農地細分之
      情形，應不在上開規定限制之列，是以共有人就共有耕地
      仍可請求分割，但分割方法僅限於變價分配或受該但書之
      限制而已。」。
（三）是以，被告主張原告之起訴方案，如上開一所陳不合法。
      又分割如原告之方案，實過於細分，隨科技進步，農業機
      械化來臨，將使農業機械無以施展，是以被告主張除田尾
      鄉○○段782 地號，面積395 平方公尺，因各有建物於其
      上，被告同意照附圖分割、及782 地號A 部分、面積254
      平方公尺，分歸原告丙○○及被告甲○○各以2 分之1 比
      例繼續維持共有，B 部分面積141 平方公尺部分，分歸被
      告乙○○取得，致於被告乙○○在此地號溢分9 公尺部分
      ，（395 平方公尺除3 等於132 平方公尺，多分9 平方公
      尺，願以公告現值加四城，即1700元9 ＝15300 元，再
      加四成＝21560 元，補償原告與被告甲○○，渠等各得
      10780 元。），餘之五筆地號均予變賣，以價金分配各共
      有人，再況變價分割各共有人均有優先承買權，合理之價
      格非僅無損，且更有利，若價格相同，法律上亦規定以抽
      籤定之，實最公平。
（四）兩造於七十一年間講好分居細節，都已抽籤分土地，並已
      互為補貼，有分居細節憑證可證。並認為原告方案不公平
      ，因有畸零地，北斗鎮○○○段110-194 地號，分到的土
      地是多邊形。
三、本件被告甲○○經合法通知，未於言詞辯論期日到場，核無
    民事訴訟法第三百八十六條所列各款情形，爰依原告之聲請
    ，由其一造辯論而為判決。
四、得心證之理由：
（一）原告主張兩造為被繼承人劉皮之繼承人，被繼承人於97年
      2 月4 日死亡，遺有系爭遺產之事實，業據其提出土地登
      記謄本、繼承系統表、戶籍謄本、土地登記申請書影本等
      件為證，且為被告乙○○所不爭執，被告甲○○則未於言
      詞辯論期日到庭陳述，亦未提出任何書狀，原告此部主張
      應堪信為真實。
（二）惟被告乙○○辯稱：依實務見解，由公同共有關係轉變為
      分別共有關係，乃屬權利內容之變更而為處分行為。又公
      同共有土地之處分，除公同共有人之應繼分超過三分之二
      外，應以公同共有人過半數及其應繼份合計過半數之同意
      行之，乃土地法第三十四條之一第五項準用同條第一項規
      定之明文，故任一共有人除非符合上述要件，尚不得任意
      主張終止共同共有關係而請求其於公同共有人協同辦理分
      別共有登記，且兩造於七十一年間講好分居細節，都已抽
      籤分配土地，並已互為補貼，有分居細節憑證可證。等詞
      ，原告則陳稱：繼承人得隨時請求分割遺產，民法第一千
      一百六十四條訂有明文，查本件系爭六筆土地不動產，均
      係兩造之被繼承人劉皮之遺產，原告依法就前開遺產辦理
      繼承登記之後，提起本件訴訟，係請求法院依民法第一千
      一百六十四條規定而為分割遺產之裁判，並非請求其他共
      有人協同辦理分別共有登記；被告援引與本件分割遺產訴
      訟無關之實務見解而指摘本件訴訟之提出，難謂適法云云
      ，應屬誤會，又被告乙○○提出分居細節憑證係在七十一
      年間，並沒有看到正本，不曉得文書的真正。且本件是繼
      承，其內容是否與本件有關尚有存疑。文書最後一條，雙
      親可以收回，似乎朝向土地使用方面，並不是所有權方面
      的分配，縱使文書真正，時效也已經消滅等語。
（三）按在公同共有遺產分割自由之原則下，民法第一千一百六
      十四條規定：繼承人得隨時請求分割遺產，該條所稱之「
      得隨時請求分割」，依同法第八百二十九條及第八百三十
      條第一項規定觀之，自應解為包含請求終止公同共有關係
     在內，俾繼承人之公同共有關係歸於消滅而成為分別共有
      ，始不致與同法第八百二十九條所定之旨趣相左，庶不失
      繼承人得隨時請求分割遺產之立法本旨，換言之，終止遺
      產之公同共有關係，既應以分割方式為之，將遺產之公同
      共有關係終止改為分別共有關係，性質上自亦屬分割遺產
      方法之一，最高法院八十二年度台上字第七四八號、八十
      五年度台上字第一八七三號、九十三年度台上字第二六○
      九號判決意旨可資參照。是以原告主張就被繼承人劉皮所
      遺之系爭土地，按應繼分比例採取分別有或共有方式分割
      ，自屬遺產分割方法之一種，亦與法無違。又被告甲○○
      對於原告之主張，均已於相當時期收受合法之通知，但於
      言詞辯論期日不到場，亦未提出準備書狀爭執，依民事訴
      訟法第二百八十條第三項前段準用同條第一項之規定，應
      視同自認原告主張之事實，並可資認為同意終止系爭土地
      公同共有之處分，則本件業經公同共有人過半數及其應繼
      份合計過半數之同意，依上揭土地法之規定自得為分別共
      有之分割或其他處分；至被告乙○○復稱兩造於七十一年
      間講好分居細節，都已抽籤分配土地，並已互為補貼等情
      ，雖據其提出分居細節憑證影本為憑，然非正本，亦為原
      告否認，難認為真實，且系爭土地為被繼承人所有，兩造
      縱有上開協議並經被繼承人同意，亦僅有債權效力，況該
      協議已逾二十餘年，早已罹於時效，惟系爭土地既未辦理
      過戶，即屬被繼承人遺產，原告請求分割於法並無不合。
（三）復按繼承人有數人時，在分割遺產前，各繼承人對於遺產
      全部為公同共有；除法律另有規定或契約另有訂定者外，
      繼承人得隨時請求分割遺產；公同共有物分割之方法，除
      法律另有規定外，應依關於共有物分割之規定；共有人就
      共有物之分割方法不能達成協議決定者，法院得因任何共
      有人之聲請，命為下列之分配：以原物分配於各共有人
      ；變賣共有物，以價金分配於各共有人；以原物為分
      配時，如共有人中，有不能按其應有部分受分配者，得以
      金錢補償之，民法第一千一百五十一條、第一千一百六十
      四條、第八百三十條第二項、第八百二十四條第二項、第
      三項分別定有明文。
（四）本件原告請求將系爭遺產分割如附圖二所示，即( 一) 座
      落彰化縣田尾鄉○○段782 地號土地，依附圖二所示，編
      號A部 分、面積254 平方公尺分歸原告丙○○、被告甲○○二人各以比例二分之ㄧ維持共有；編號B 部分、面積
      141 平方公尺分歸被告乙○○所有。( 二) 座落彰化縣田
      尾鄉○○段1098地號土地，依附圖二所示，編號A 部分、
      面積1107平方公尺分歸原告丙○○所有；編號B 部分、面
      積1107平方公尺分歸被告甲○○所有；編號C 部分、面積
      1108平方公尺分歸被告乙○○所有。( 三) 座落彰化縣北
      斗鎮110-194 地號土地，依附圖二所示，編號A 部分、面
      積871 平方公尺分歸被告乙○○所有；編號B 部分、面積
      870 平方公尺分歸原告丙○○、被告甲○○二人各以比例
      二分之ㄧ維持共有。( 四) 座落彰化縣田尾鄉○○段779
      地號土地、面積400 平方公尺全部分歸原告丙○○、被告
      甲○○二人各以比例二分之ㄧ維持共有；789 地號土地、
      面積415 平方公尺全部分歸被告乙○○所有；997 地號土
      地、面積1019平方公尺全部分歸原告丙○○、被告甲○○
      二人各以比例二分之ㄧ維持共有，惟為被告乙○○表示不
      同意，辯稱：因系爭地號面積均不大，其最大筆之田尾鄉
      福新村1098地號面積亦僅為3322平方公尺，如依原告方案
      ，亦各取得1108、1107、1107平方公尺，而次大筆之北斗
      鎮○○○段110-194 地號細分後亦僅為871 、870 、870
      平方公尺，是實有「所謂各共有人均受原物之分配顯有困
      難，當依社會一般人之觀念定之，包括法律上之困難，即
      法律上禁止共有物細分，例如共有農地面積未逾零點二五
      公頃，而又無可再細分之例外是（農發十六），以及事實
      上之困難，分割後之共有物各部份性質上難以利用或價值
      有相當之減損，例如共有人如按應有部分、分配所獲配之
      共有物極少，致難以利用，均包括在內。又所謂將原物分
      配於「部分共有人亦足當之。」」，且110-194 地號，先
      天已不規則，原告分割之方案，使被告乙○○分得之土地
      更不規則，豈能謂之公平等語。
（五）經查：本件被繼承人遺產除座落彰化縣田尾鄉○○段1098
      地號土地面積3322平方公尺，北斗鎮○○○段110-194 地
      號土地面積1741平方公尺，落彰化縣田尾鄉○○段997 地
      號土地面積1019平方公尺外，其餘座落彰化縣田尾鄉○○
      段779 、782 、789 地號土地面積分別僅400 、395 、
      415 平方公尺，而其中彰化縣田尾鄉○○段782 地號土地
      上有原告與被告乙○○所有之如附圖一所示建物，餘均為
      田地等情，業據原告提出土地登簿謄本為證，並經本院會
      同彰化縣北斗地政事務所人員履勘現場屬實，有勘驗筆錄
      可稽，且繪有複丈成果圖（即附圖一）附卷可憑，故除彰
      化縣田尾鄉○○段1098地號、北斗鎮○○○段110-194 地
      號及彰化縣田尾鄉○○段997 地號土地面積較大，分割後
      不致無法利用，及彰化縣田尾鄉○○段782 地號土地上有
      原告與被告乙○○所有之建物，有保留之必要外，餘座落
      彰化縣田尾鄉○○段779 、789 地號土地面積甚小，且為
      農地，如由兩造依應繼分平分配，實難為有效利用，亦不
      符經濟效益，雖原告提出如附圖二所示分割方案，然為被
      告乙○○反對，既兩造不能協議分割，本院審酌系爭土地
      除彰化縣田尾鄉○○段782 地號土地外均為農業使用，面
      積較小之彰化縣田尾鄉○○段779 、789 地號土地不宜細
      分，應予變賣後由兩造依分應繼分比例分配價款，其餘土
      地則由兩造依應繼分比例維持分別共有，日後再行討論整
      體分配及使用事宜，較符兩造權益。查共有物分割之方法
      ，法院本有自
      由裁量之權，共有人訴請分割共有物，其聲明不以主張分
      割之方法為必要，即令有所主張，法院亦不受其主張之拘
      束，是原告所主張此部分之分割方法，本院雖未採取，亦
      非其訴一部分無理由，故毋庸為部分敗訴之判決。
（六）綜上所述，本院審酌劉皮所遺遺產之性質、使用現狀、當
      事人之意願、避免冗長訴訟程序致系爭土地分割久懸未決
      等情，認原告主張將系爭土地按主文第一、二項所示之方
      式分割。
五、末按分割遺產之訴，係必要共同訴訟，原、被告之間本可互
    換地位，且兩造均蒙其利，是本院認本件之訴訟費用應由兩
    造依其應繼分或潛在應繼分之比例負擔訴訟費用，較為公允
    ，併此敘明。
六、訴訟費用負擔之依據：民事訴訟法第八十條之一、第八十五
    條第一項前段。
中    華    民    國    98    年    10    月    13    日
                        台灣彰化地方法院家事法庭
                              法    官  謝仁棠
以上正本係照原本作成。
如對本判決上訴，須於判決送達後20日之不變期間內，向本院提
出上訴狀，須附繕本。
中    華    民    國    96    年    10    月    13    日
                              書記官    陳瑤芳


司法院資訊處製作；財團法人民間司法改革基金會備份。
